ACORDAO-COMPLETO-2367747

ACÓRDÃO 8809/2019 ATA 31/2019 - PRIMEIRA CÂMARA

VISTOS, relatados e discutidos estes autos em que se apreciam embargos de declaração opostos por Agência Aerotur Ltda. e Aerotur Serviços de Viagens Ltda. - EPP em face do Acórdão 2460/2019-TCU-Primeira Câmara, por meio do qual o Tribunal , no que interessa às embargantes, proveu parcialmente o recurso de reconsideração anteriormente interposto por elas para reduzir o débito de que trata o item 9.3 do Acórdão 8544/2017-TCU-Primeira Câmara e, consequentemente, o valor das multas aplicadas pelo item 9.4 da mesma deliberação;
ACORDAM os Ministros do Tribunal de Contas da União, reunidos em Sessão da Primeira Câmara, diante das razões expostas pelo Relator, em:
9.1. com fundamento nos arts. 32, inciso II, e 34 da Lei 8.443/1992, conhecer e rejeitar os presentes embargos de declaração, mantendo-se inalterado o Acórdão 2460/2019-TCU-Primeira Câmara;
9.2. dar ciência deste acórdão às embargantes.

Embargos de declaração opostos contra decisão que proveu parcialmente o recurso de reconsideração anteriormente interposto, reduzindo o débito e a multa aplicada aos recorrentes em Tomada de Contas Especial. Irregularidades em contratos para para fornecimento de passagens aéreas, hospedagens e locação de veículos celebrados pela então Delegacia Regional do Trabalho no Rio Grande do Norte.

Primeira Câmara

Superintendência Regional do Trabalho no Estado do Rio Grande do Norte.

3. Embargantes: Agência Aerotur Ltda. (08.030.124/0001-21); Aerotur Servicos de Viagens Ltda. - Epp (05.120.923/0001-09).

13.1. Ministros presentes: Walton Alencar Rodrigues (Presidente), Benjamin Zymler e Bruno Dantas (Relator).
13.2. Ministro-Substituto convocado: Augusto Sherman Cavalcanti.

ACORDAO-COMPLETO-2467080

Acórdão 9848/2021 - Primeira Câmara

BRUNO DANTAS

Ministro Bruno Dantas.

Trata-se de embargos de declaração opostos por Agência Aerotur Ltda. e Aerotur Serviços de Viagens Ltda. - EPP (peça 194) em face do Acórdão 2460/2019-TCU-Primeira Câmara, por meio do qual o Tribunal, no que interessa às embargantes, proveu parcialmente o recurso de reconsideração anteriormente interposto por elas para reduzir o débito de que trata o item 9.3 do Acórdão 8544/2017-TCU-Primeira Câmara e, consequentemente, o valor das multas aplicadas pelo item 9.4 da mesma deliberação.
Nesta oportunidade, as embargantes alegam que a deliberação embargada estaria eivada de omissão quanto às seguintes questões:
2.1. ausência de apreciação do pedido de retirada de pauta, com a consequente designação de novo prazo para o julgamento, tendo em vista a impossibilidade de comparecimento do representante legal das partes para promover a sustentação oral. Tal omissão configuraria inequívoco prejuízo à ampla defesa;
2.2. pedido de juntada aos autos do Processo Administrativo Disciplinar 247909.000645/2009-29;
2.3. houve a devida prestação dos serviços, cuja descrição nas notas fiscais, embora genérica, não configuraria prova da inadimplência. Haveria, assim, omissão no fato de a decisão se fixar especificamente nas notas fiscais, sem examinar a documentação que instruiu cada uma das faturas emitidas;
2.4. toda a documentação relativa à efetiva prestação dos serviços foi apresentada às autoridades competentes, inclusive à CGU, sem que tais documentos estivessem devidamente juntados aos presentes autos;
2.5. havia a previsão contratual de fornecimento de passagens aéreas com a prestação de serviços correlatos (Contrato 10/2006) ;
2.6. a falta de comprovação da prestação de serviços registrada no Siafi decorreu de culpa exclusiva dos gestores, que teriam sumido com a documentação apresentada pelas embargantes, não podendo estas responderem por fato pelo qual não são culpadas.
Diante da pretensa relevância das questões aduzidas, finalizam o expediente requerendo que os presentes embargos sejam acolhidos, com efeitos infringentes, para reformar a decisão embargada com relação à condenação das embargantes, bem como anular a decisão, tendo em vista o inequívoco cerceamento do direito à ampla defesa, ao contraditório e ao devido processo legal.
É o relatório.

Guilherme Santos Ferreira da Silva (3024/OAB-RN) e outros, representando Aerotur Serviços de Viagens Ltda. - Epp e Agência Aerotur Ltda..

Procurador Marinus Eduardo De Vries Marsico.

TOMADA DE CONTAS ESPECIAL. EXTINTO MINISTÉRIO DO TRABALHO E EMPREGO. IRREGULARIDADES EM CONTRATOS CELEBRADOS PELA DELEGACIA REGIONAL DO TRABALHO NO ESTADO DO RIO GRANDE DO NORTE, ATUAL SUPERINTENDÊNCIA. PRESTAÇÃO DE SERVIÇOS DE FORNECIMENTO DE PASSAGENS AÉREAS, HOSPEDAGENS, ALUGUÉIS DE VEÍCULOS E REALIZAÇÃO DE EVENTOS. IMPUGNAÇÃO DAS DESPESAS. RESPONSABILIZAÇÃO SOLIDÁRIA DAS CONTRATADAS. IRREGULARIDADE DAS CONTAS. DÉBITO. MULTA. REJEIÇÃO DOS EMBARGOS DE DECLARAÇÃO. RECURSO DE RECONSIDERAÇÃO. COMPROVAÇÃO PARCIAL DA PRESTAÇÃO DOS SERVIÇOS. PROVIMENTO PARCIAL PARA REDUÇÃO DO DÉBITO E DA MULTA. CORREÇÃO DE ERRO MATERIAL. EMBARGOS DE DECLARAÇÃO. AUSÊNCIA DE CONTRADIÇÃO, OBSCURIDADE OU OMISSÃO. CONHECIMENTO E REJEIÇÃO.

TOMADA DE CONTAS ESPECIAL (TCE)

Secretaria de Controle Externo de Tomada de Contas Especial (SecexTCE).

Trata-se de embargos de declaração opostos por Agência Aerotur Ltda. e Aerotur Serviços de Viagens Ltda. - EPP (peça 194) em face do Acórdão 2460/2019-TCU-Primeira Câmara, por meio do qual o Tribunal, no que interessa às embargantes, proveu parcialmente o recurso de reconsideração anteriormente interposto por elas para reduzir o débito de que trata o item 9.3 do Acórdão 8544/2017-TCU-Primeira Câmara e, consequentemente, o valor das multas aplicadas pelo item 9.4 da mesma deliberação.
Nesta oportunidade, as embargantes alegam que a deliberação recorrida estaria eivada de omissões, conforme exposto no relatório precedente.
Satisfeitos os requisitos atinentes à espécie, os presentes embargos devem ser conhecidos, com fundamento nos arts. 32, inciso II, e 34 da Lei 8.443/1992.
Preliminarmente, acerca da natureza dos embargos declaratórios, julgo relevante transcrever os seguintes excertos:
Acórdão 1218/2015-TCU-Plenário:
"Antes de tratar especificamente dos argumentos trazidos pelos embargantes, lembro que essa espécie recursal, cujo objetivo é sanar eventuais omissões, obscuridades ou contradições, não deve ser manejada para rediscussão de mérito, o que representa, na prática, a possibilidade de repetição de um mesmo recurso, ferindo os princípios da singularidade, da isonomia e da celeridade processual. Os embargos declaratórios devem ter como fundamentação a obscuridade (falta de clareza na redação do julgado) , contradição (existência de proposições inconciliáveis entre si) e omissão (falta de pronunciamento judicial sobre matéria que deveria ter sido apreciada pelo juiz) ."
Acórdão 3339/2013-TCU-Primeira Câmara:
"A omissão para o acolhimento dos declaratórios é a que diz respeito à questão que deveria ter sido apreciada pelo colegiado mas não o foi. Não constitui omissão ou contradição a adoção de entendimento diverso do preferido pela parte, segundo seus próprios critérios de justiça e de acordo com sua particular interpretação das leis e da jurisprudência. Não há falar em omissão quando o acórdão analisa todas as questões submetidas a exame e as decide com base em teses jurídicas, jurisprudência, interpretação de leis e análise dos fatos que são diversos dos que os jurisdicionados entendem como mais adequados.
 (...) a contradição deve estar contida nos termos do decisum atacado, este compreendido no âmbito desta Corte como o conjunto: Relatório, Voto e Acórdão. Não cabe alegação de contradição entre o acórdão embargado e 'doutrina', 'jurisprudência' ou mesmo 'comando legal'. A alegação é pertinente em recurso de reconsideração ou pedido de reexame, no qual o comando atacado é contrastado com a jurisprudência, a doutrina e o ordenamento jurídico. Entretanto, é descabida em embargos de declaração, cuja única finalidade é esclarecer ou integrar a decisão embargada, excepcionalmente modificando-a."
Dito isso, não vislumbro as omissões ventiladas.
Quanto à alegação de ofensa ao princípio da ampla defesa, ressalto que não caracteriza omissão a ausência de pronunciamento em relação a pedido de retirada de processo de pauta, pois não há direito subjetivo processual da parte quanto à designação de outra data para julgamento. O deferimento do pleito é de caráter facultativo e deve ser sopesado com os princípios da celeridade e economia processual. No mesmo sentido apontam os seguintes enunciados da jurisprudência selecionada desta Corte de Contas:  
"A não apreciação ou o não atendimento de pedido de retirada de pauta de processo, ainda que sob alegação de impossibilidade de comparecimento do advogado da parte à sessão, não acarreta nulidade de julgamento pelo TCU, pois o deferimento da solicitação é decisão discricionária do relator, não adstrita à agenda do responsável ou do profissional que atua em sua defesa" (Acórdão 8532/2017-TCU-Primeira Câmara) .
"O deferimento do pedido de retirada do processo de pauta, ainda que sob alegação de impossibilidade de comparecimento do advogado da parte à sessão para realizar sustentação oral, é decisão discricionária do relator, pois a tramitação dos processos no TCU não se sujeita à agenda dos profissionais que neles atuam ou dos respectivos responsáveis. Assim, o não atendimento do pedido não acarreta nulidade do julgamento" (Acórdão 12421/2016-TCU-Segunda Câmara) .
Não há de se falar, portanto, em cerceamento de defesa, visto que as etapas processuais anteriores foram devidamente cumpridas.
Com relação ao pedido de juntada do Processo Administrativo Disciplinar 247909.000645/2009-29, não vislumbro a alegada omissão. Tal questão foi suficientemente abordada nos itens 14 a 23 do relatório e itens 11 e 12 do voto condutor do acórdão embargado, nos quais, em síntese, foi explicado aos embargantes que a conduta pela qual responderam foi adequadamente individualizada nos ofícios citatórios, bem como na instrução preliminar que os precedeu. A ausência de cópia do aludido processo administrativo não prejudicou, portanto, o direito de defesa, inexistindo, por conseguinte, nulidade processual.
Quanto à alegada omissão da decisão embargada em relação à conclusão de que não houve a contraprestação do objeto contratado, fundada na falta de congruência entre a descrição dos serviços nas notas fiscais e aqueles previstos nas notas de empenho, verifico que as embargantes buscam tão somente questionar as provas com base nas quais esta Corte decidiu, com evidente intuito de rediscutir o mérito do feito, hipótese não admitida para a espécie recursal eleita, conforme expus inicialmente.
Ressalto que essa questão foi adequadamente analisada nos itens 52 a 55 do relatório e nos itens 13 a 15 do voto do acórdão embargado, em foi registrado que a descrição genérica dos serviços ocorreu "em dissonância com o item 10.1.1 do Termo de Referência, o qual determinava a descrição de todos os usuários de hospedagem com os respectivos valores, além dos serviços de infraestrutura do evento utilizados". Ademais, a decisão analisou adequadamente os fatos informando, inclusive, que a "emissão de passagens aéreas, locação de veículos ou hospedagem em outro hotel não fazia parte do objeto da nota de empenho".
Quanto ao argumento de que houve a apresentação de documentos a outros órgãos, tal como a CGU, e a necessidade de juntá-los aos autos, conforme registrado no item 12 do voto condutor do acórdão embargado, caberia aos recorrentes apresentar tempestivamente todas as provas e argumentos capazes de afastar as ilicitudes que lhe foram imputadas. Isso porque a apresentação de alegações de defesa é um ônus processual e compete ao gestor, não ao TCU, produzir as provas necessárias para comprovar a regular aplicação dos recursos que ele administrou. 
Mais uma vez as embargantes buscam a rediscussão do mérito quando alegam omissão no tocante à previsão da prestação de serviços correlatos ao fornecimento de passagens aéreas (Contrato 10/2006) , os quais autorizariam a prestação de serviços como os de hospedagem e locação de automóvel. Não assiste razão as embargantes. No caso, a questão restou adequadamente fundamentada nos itens 69 a 84 do relatório, cujos fundamentos foram incorporados às razões de decidir da Corte, conforme exposto no item 7 do voto. 
Por fim, com relação ao débito decorrente do registro no Siafi, relacionado a não comprovação da prestação dos serviços, inexiste omissão da decisão embargada. Conforme dito nos itens 85 a 89 do relatório, o débito decorreu da "diferença de valor entre despesas realizadas com passagens aéreas (documentadas pela SRTE/RN) e as ordens bancárias emitidas em favor da contratada (registradas no Siafi) ", considerados inaptos para afastar a condenação as alegações recursais e os documentos apresentados naquela etapa processual. 
Analisados os argumentos recursais, ficou claro que a maioria das ilações lançadas consistem em tentativa de rediscutir o mérito da matéria decidida por este Colegiado. Contudo, tal finalidade é incabível na espécie recursal eleita, a qual é via estreita destinada tão somente a integrar ou esclarecer a decisão impugnada. Se as embargantes querem demonstrar seu inconformismo com o resultado do julgamento e reinstalar a discussão jurídica já apreciada pelo Tribunal, deverão fazê-lo pelas vias recursais adequadas, pois extrapola os limites dos embargos de declaração o rejulgamento da causa.
De tal modo que, inexistindo contradições, obscuridades, omissões ou outros vícios a serem sanados na deliberação atacada, devem ser rejeitados os presentes embargos.
	Ante o exposto, voto por que o Tribunal adote o Acórdão que ora submeto à deliberação deste Colegiado.
TCU, Sala das Sessões Ministro Luciano Brandão Alves de Souza, em 3 de setembro de 2019.
Ministro BRUNO DANTAS 
Relator